臺灣高等法院臺中分院刑事判決　　　　　　　九十二年度重上更(四)字第三○二號
　　上　訴　人
　　即　被　告　乙○○原名柯.
　　選任辯護人　朱元宏
　　　　　　　　黃紫芝
　　　　　　　　盧永和
右上訴人因偽造有價證券案件，不服臺灣彰化地方法院中華民國八十六年九月八日第
一審判決（民國八十五年度訴字第九九五號，起訴案號：臺灣彰化地方法院檢察署民
國八十五年度偵字第五一四五、六八０五號），提起上訴，經判決由最高法院第四次
發回更審，本院判決如左：
      主  文
原判決關於乙○○（原名柯進興）部分撤銷。
乙○○（原名柯進興）無罪。
      理  由
一、公訴意旨以：乙○○（原名柯進興）因借款給張成鑽巨額金錢無法取償，竟意圖
    供行使之用，於八十五年三月初，叫張成鑽之妹戊○○到台中市張成鑽處，教唆
    其以其父丁○○名義簽下如附表編號一至六所示之本票六張，戊○○明知未得其
    父丁○○授權，竟依乙○○教唆，簽下該本票（到期日未寫）後交給乙○○，乙○○在各本票上簽寫到期日而共同偽造有價證券。嗣持該票據向台灣桃園地方法
    院對丁○○聲請強制執行，案經丁○○獲知其情後告訴偵辦，因認乙○○涉犯刑
    法第二百零一條第一項之罪嫌。
二、公訴人認被告乙○○涉犯刑法第二百零一條第一項之罪嫌，無非以右揭事實業據
    被告乙○○坦白不諱為其論據。訊據被告乙○○否認有偽造有價證券之犯行，辯
    稱：伊未教唆或共同偽造附表所示十二張丁○○名義之本票，該十二張本票係張
    成鑽與伊聯繫告訴伊說他要他父親丁○○簽發十二張本票給伊，但伊不知張成鑽
    的家在哪裡，張成鑽說會請他妹妹戊○○開車載伊過去拿，伊和戊○○見面後，
    戊○○就直接將十二張本票交給伊，伊和張成鑽有金錢往來，張成鑽給伊的票也
    都沒有寫到期日，所以伊拿到沒有寫到期日的十二張本票並不覺得意外，後來張
    成鑽打電話告訴伊說他爸爸的土地快被拍賣了，要伊把本票到期日填上去使用等
    語。
三、按犯罪事實應依證據認定之，無證據不得推定其犯罪事實；又不能證明被告犯罪
    者，應諭知無罪之判決，刑事訴訟法第一百五十四條第二項、第三百零一條第一
    項分別定有明文。又犯罪事實之認定，應憑真實之證據，倘證據是否真實尚欠明
    確，自難以擬制推測之方法，為其判斷之基礎；而認定犯罪事實之證據係指足以
    認定被告確有犯罪行為之積極證據而言，該項證據自須適合於被告犯罪事實之認
    定，始得採為斷罪資料，最高法院著有五十三年臺上字第六五六號、二十九年上
    字第三一○五號判例。且刑事訴訟上證明之資料，無論其為直接或間接證據，均
    須達於通常一般之人均不致有所懷疑，而得確信其為真實之程度，始得據為有罪
    之認定，若其關於被告是否犯罪之證明未能達此程度，而有合理懷疑之存在，致
    使無從形成有罪之確信，根據「罪證有疑，利於被告」之證據法則，即不得遽為
    不利被告之認定，亦有最高法院七十六年度臺上字第四九八六號判例可稽。其以
    情況證據（即間接證據）斷罪時，尤須基於該證據在直接關係上所可證明之他項
    情況事實，本乎推理作用足以確證被告有罪，方為合法，不得徒憑主觀上之推想
    ，將一般經驗上有利被告之其他合理情況逕予排除，此觀諸最高法院三十二年上
    字第六十七號判例意旨亦甚彰明。
四、本院查
  一公訴意旨認右揭偽造有價證券之事實業據被告乙○○坦承不諱，惟本案經告訴人
    丁○○提出告訴後，同案被告戊○○於檢察官偵查時供陳本票係受被告乙○○脅
    迫所簽發。對此，被告乙○○於檢察官偵查時供稱：「（本票如何來？）是他女
    兒戊○○交給我的，她住台中市西屯區協和里協和北巷號」、「（她為何交給
    你本票？）她說她爸爸要她處理‧‧‧」、「（這些本票均是戊○○交給你的？
    ）是的‧‧‧」、「（本票何人簽的？）我不知道」、「（他們向你借錢除本票
    外尚有何證據？）有天戊○○打電話叫我去拿這些本票，他說他哥哥跑路，我也
    不知道為何變成這樣子。本票均不是我們寫的。我再回去查報」（詳見偵字第五
    一四五號偵查卷第二六頁反面至二八頁）；又稱：「我沒有威脅他。我確實有匯
    錢給張成鑽（庭呈匯款影印單）」（詳見偵查卷第四一頁反面）；再稱：「（戊○○交給你的本票上丁○○的印章是何人蓋的？）本來就蓋好了」、「（日期呢
    ？）到期日是我蓋上去的。本來沒有到期日，到期日均是我填上去的」等語（詳
    見偵查卷第八五頁反面），足見被告乙○○於偵查中並未坦承有教唆或共同偽造
    本票之事實，公訴意旨認被告乙○○對於偽造有價證券之事實坦承不諱，尚有誤
    會。
  二本案共同被告戊○○經原審審理結果雖認其犯有偽造有價證券罪，判處其有期徒
    刑一年八月，緩刑五年確定，有原審判決在卷可稽。惟其於偵查、原審及本院歷
    審關於不利於被告乙○○之供述、證詞，實瑕疵處處，且前後多有矛盾，並有與
    事實不合，尚難遽採而為不利於被告乙○○之認定，茲分述如下：
    (一)就系爭如附表所示十二張本票開立之原因言：
    (1)有指陳遭被告乙○○恫嚇者：
      戊○○於八十五年八月二日偵查時稱：「（為何開本票給他？）我沒欠他錢
        ，他脅迫我開本票給他，他說要殺我爸爸‧‧‧」（詳見偵查卷第四十頁正
        面）
      戊○○於八十五年八月六日陳述狀稱：柯進興「恫嚇說如不簽要殺害我全家
        ，要找人殺害我雙親，何況簽交本票係抵債的憑證而已」（詳見偵查卷第七
        八頁正面）
      戊○○於八十五年十二月十三日刑事答辯狀稱：「適有柯進興對張成鑽施加
        恐嚇；要張成鑽以其父丁○○名義簽發本票交伊，因張成鑽不從而發生糾葛
        ；柯進興見被告適至，即轉向被告恫嚇要被告以父丁○○名義簽發本票˙˙
        ˙如被告不從，要找人殺害被告之父親丁○○等等逼迫被告」（詳見原審卷
        第廿七頁反面、第廿八頁正面）
      戊○○於原審八十六年九月一日審理時稱：「因他說要不利於我的父母親」
        （詳見原審卷第一四八頁正面）
      戊○○於本院上訴審八十六年十二月二日調查時稱：「柯威脅我要我哥開本
        票，否則不利我父母，當時我在場，柯對我說藍心你開，這些本票我現在不
        會裁定，他只是要確定張成鑽有欠他那些錢，會等爸爸死後才裁定，我聽了
        害怕，怕他會殺我父母親，一方面保證父母死後才裁定，我才會開本票」（
        詳見上訴審卷第廿一頁正、反面）
    (2)有其他說法者：
      戊○○於本院更一審九十年一月四日調查時稱：「是我哥哥叫我寫的，當時
        被告在旁邊，被告說我哥哥有欠他錢，我怕我哥哥因為他是獨子，會把我爸
        爸的財產敗光，我才寫」（詳見重上更(一)卷第廿五、廿六頁）
      戊○○於本院更二審九十一年五月廿七日調查時稱：「因為我哥哥欠人家很
        多錢，我那天去我哥哥叫我開本票給被告」、「我哥哥叫我寫」（詳見重上
        更(二)卷第四三頁）
      戊○○於本院更三審九十一年十二月三十日調查時稱：「本票是我簽的，當
        初我哥哥欠被告錢已經破產了，我爸爸有財產，被告要求開我爸爸的本票」
        （詳見重上更(三)第二五四號卷第卅七頁）、「（偵查中為何供稱是由被告逼
        你簽本票，並恐嚇你如果不簽，要殺你父親？）當時我哥哥家裡很多人，我
        有聽到這句話，所以我才認為是被告恐嚇我的」（詳見同上卷第卅九頁）。
      戊○○於本院更四審（即本審）九十三年五月十三日審理時稱：「（那時候
        你哥哥為何要你簽發這些本票‧‧‧你哥哥簽寫這些本票的用意何在？）當
        天剛好我去我哥哥張成鑽家，他告訴我他已經和我父親說好了，他說他欠乙○○（原名柯進興）的錢，他要先把本票列起來，當時我沒有想到那麼多，
        所以他要我幫他寫，我才幫他填寫」、「（你說你哥哥要把本票列起來的意
        思是什麼？）他的意思是我父親的土地有處理的話乙○○（原名柯進興）才
        能拿到這些錢」、「（系爭的十二張本票是你哥哥叫你填寫的‧‧‧乙○○
        〈原名柯進興〉有無要你在該十二張本票上面填寫或簽名蓋章？）沒有」（
        詳見重上更(四)卷第八七、八八頁）、「（你以前都是說被告乙○○〈原名柯
        進興〉脅迫你，你才簽發該十二張本票的？）因為我當初簽寫這些本票時，
        我哥哥告訴我說我爸爸同意，才寫這些本票，他跟我爸爸怎麼講我不知道，
        可是我爸爸事後反悔了，我爸爸不願意，他認為他並沒有欠乙○○（原名柯
        進興）錢，所以我爸爸當時要求律師叫我這樣寫的，也就是說我是在我父親
        的壓力下才寫出來的」、「（你以前都說被告乙○○〈原名柯進興〉脅迫你
        的？）可是我現在說的是實話啊」、「（如何證明你現在說的是實話？）「
        我覺得我不能害他乙○○（原名柯進興）當初我哥哥張成鑽和我爸爸怎麼講
        的我不知道，可是那些本票是我簽寫的‧‧‧」（詳見同上卷第九十頁）
    (二)就系爭十二張本票開立之時間言：
    (1)戊○○供證之開立時間：
　　　戊○○於八十五年八月二日偵查時稱：「我是今年３月時開的（３月初開的
        ）」（詳見偵查卷第四十頁正面）
      戊○○於八十五年八月六日陳述狀稱開立本票時間係「八十五年三月間」（
        詳見偵查卷第七八頁正面）
      戊○○於原審八十五年十二月五日訊問時稱：「（票是何時開的？）年３
        月」（詳見原審卷第廿一頁反面）
      戊○○於八十五年十二月十三日刑事答辯狀稱開立本票時間係「八十五年三
        月間」（詳見原審卷第廿七頁反面）
      戊○○於原審八十五年十二月十九日訊問時稱：「（票何時開的？）我是三
        月初去找我哥哥張成鑽住處漢成四街開的」（詳見原審卷第卅二頁正面）、
        「（交票的時間？）三月初」（第卅二頁反面）
      戊○○於原審八十六年九月一日審理時稱：「（是否在年３月初在張成鑽
        那裏開了丁○○本票？）是˙˙˙」（詳見原審卷第一四八頁正面）
      戊○○於本院上訴審八十六年十二月二日調查時稱開立本票時間係「在３月
        初」（詳見上訴審卷第廿一頁正面）、「（你開票日期是那一天？）3.2.
        」（詳見同上卷第廿一頁反面）
      戊○○於本院更二審九十一年五月廿七日調查時稱：「（本票是何日寫的？
        ）三月二日下午二點多寫的」（詳見重上更(二)卷第四四頁）
    (2)然經本院調閱相關民事聲請本票裁定事件卷宗查明：
      八十五年票字第二九五九號台中地院民事聲請事件卷相關資料（即附表編號
        十十一之本票裁定）：柯進興聲請本件本票裁定之日期為八十五年二月廿八日
        （第二頁）
      八十五年票字第二九六四號台中地院民事聲請事件卷相關資料（即附表編號
        九之本票裁定）：張鈞惠聲請本件本票裁定之日期為八十五年二月廿八日（
        第二頁）
      八十五年票字第二九六三號台中地院民事聲請事件卷相關資料（即附表編號
        七八之本票裁定）：張明智聲請本件本票裁定之日期為八十五年二月廿八日
        （第二頁）
      八十五年票字第三三九六號台中地院民事聲請事件卷相關資料（即附表編號
        十二之本票裁定）：柯進興聲請本件本票裁定之日期為八十五年三月七日（第
        二頁）
    (3)上開、、各聲請事件，聲請人提出聲請之日期均在八十五年二月二十八
      日，戊○○前述(1)關於簽發系爭本票之時間，反在各該聲請事件之後，足見其
      所言尚與事實不合。
    (三)就系爭十二張本票開立之地點言：
    (1)有稱在台中市○○路者：
      戊○○於八十五年八月二日偵查時稱：「是在我哥哥家裡開的，我哥住台中
        市○○路」（詳見偵查卷第四十頁正面）
      戊○○於八十五年八月六日陳述狀稱：「回娘家省親順程拜訪大哥張成鑽（
        住台中市○○路）時」（詳見偵查卷第七八頁正面）
      戊○○於原審八十五年十二月十三日刑事答辯狀稱：「回娘家省親順程訪問
        居住於台中市○○路之胞兄張成鑽」（詳見原審卷第廿七頁反面）
(2)有稱係在台中市○○○街者：
      戊○○於原審八十五年十二月十九日訊問時稱「在我哥哥張成鑽住處漢成四
        街開的」（詳見原審卷第卅二頁正面）
      戊○○於本院上訴審八十六年十二月二日調查時稱開立地點「在漢城四街」
        （詳見上訴卷第廿一頁正面）、「漢城四街張成鑽所居住二Ｆ」（第廿一頁
        反面）
    (四)就系爭十二張本票開立當時在場之人言：
    (1)有稱戊○○、張成鑽、柯進興三人在場者：
      戊○○於八十五年八月二日偵查時稱：「（被告柯進興脅迫你開本票有何證
        據？）當時只有我哥及我和柯進興三人在場」（詳見偵查卷第四十頁正面）
      戊○○於八十五年八月六日陳述狀稱：「適有柯進興在我大哥家恐嚇簽發我
        爸丁○○名義本票給柯進興，但我哥張成鑽不願簽發，旋繼命向陳述人簽發
        」（詳見偵查卷第七八頁正面）
      戊○○於原審八十五年十二月五日訊問時稱：「（當時開票時有那些人在場
        ？）我、我哥哥及柯進興，因當天我剛好回娘家碰到他們」（詳見原審卷第
        第廿一頁反面）
      戊○○於原審八十五年十二月十三日刑事答辯狀稱：「適有柯進興對張成鑽
        施加恐嚇˙˙˙柯進興見被告適至，即轉向被告恫嚇要被告以父丁○○名義
        簽發本票」（詳見原審卷第第廿七頁反面、第廿八頁正面）
      戊○○於本院上訴審八十六年十二月二日調查時稱：「在漢城四街看見他們
        二人爭執，柯威脅我要我哥開本票，否則不利我父母，當時我在場，柯對我
        說藍心你開˙˙˙」（詳見上訴卷第廿一頁正、反面）
      戊○○於本院更一審九十年一月四日調查時稱：「當時被告在旁邊」（詳見
        重上更(一)卷第廿六頁）
    (2)有其他說法者：
      戊○○於本院更二審九十一年五月廿七日調查時稱：「（是你交給被告？被
        告知不知道你未徵得你父親之同意？）是我將本票交給被告，被告應該知情
        ，那是被告跟我哥哥之間之債務」（詳見重上更(二)卷第四四頁）
      戊○○於本院更二審九十一年六月十七日調查時稱：「我寫完後將本票交給
        張成鑽」（詳見重上更(二)卷第六三頁）
      戊○○於本院更三審九十一年十二月三十日調查時稱：「（你寫系爭本票時
        ，被告是否在場？）我不記得了，當時很多人在我哥哥的家裡，我沒有印象
        。我簽了以後，就將本票交給我哥哥，過了幾天，我哥哥將本票放在信封袋
    ，叫我交給被告」（詳見重上更(三)卷第卅七頁）、「〈提示偵查卷第四十一
        頁〉偵查中，為何稱簽本票時，只有你、你哥哥、被告三人在場？）是我哥
        哥叫我簽本票的，簽本票時，很多人在場」（第卅九頁）
      戊○○於本院更四審（本審）九十三年五月十三日審理時稱：「（你和張成
        鑽在簽發本票時，乙○○〈原名柯進興〉是否在場？）沒有」（詳見重上更
        (四)卷第八八頁）
    (五)被告乙○○坦稱系爭十二張本票係原審同案被告戊○○所交付，惟被告乙○○
      自始至終否認有偽造有價證券之犯意與行為，是以交付系爭本票給被告乙○○
      之人即戊○○之供詞對於被告乙○○是否成罪，即居於相當重要之地位。若戊○○前後供證內容一致，且與事實相符，固足作為不利於被告之認定；然若其
      前後供證內容呈現多處瑕疵、矛盾，甚且與事實不符者，自不得遽採而為不利
      於被告乙○○之認定。尤其前述所舉各項，並非枝微末節等瑣細之事，而戊○○係五十七年次，在本案偵、審中，正值青年，記憶應佳，尚不致於因時間久
      隔致記憶有所減退，而為錯誤之供證。況觀之前揭列舉之戊○○相異於前之供
      證內容，戊○○亦未直指被告乙○○未偽造系爭十二張本票，自難以認定係戊○○於獲得原審判決緩刑後，刻意為被告乙○○脫罪之詞。戊○○不利於被告
      乙○○之供述、證詞，實瑕疵處處，且前後多有矛盾，並有與事實不合，自難
      遽採而為不利於被告乙○○之認定。
  三再就告訴人丁○○之告訴意旨論：
    丁○○於八十五年七月二日所提告訴狀中指述：「一按告訴人與被告等並不相識
    ，詎告訴人於八十五年五月初經由告訴人之債務人陳和錦（即桃園地方法院八十
    五年民執二字第二二三一號強制執行事件第三人）告知，債權人（即被告）柯進
    興、張鈞惠、張明智等以台中地方法院八十五年度票字第二九六四號民事裁定為
    執行名義，在債權新台幣（下同）壹仟柒佰萬元及應有利息範圍內，查封告訴人
    對第三人之抵押權等，告訴人聞訊至感駭異。按告訴人與被告等間並無債權債務
    關係，當亦未曾簽交任何本票與被告等，被告等豈能執有告訴人所簽交本票金額
    高達壹仟柒佰萬之鉅（告訴人未收到該本票裁定之送達，但按經由法院以票字裁
    定准予強制執行者均以本票聲請），被告等執有以告訴人為發票人名義，憑以聲
    請裁定之本票顯係被告等所偽造者」等語（詳見偵查卷第第一頁反面、第二頁正
    面）。對告訴人之指述，被告乙○○於八十七年五月五日答辯(一)狀稱：「(二)有關
    張成鑽債務部份：告訴人之女戊○○（即本案共同）亦曾持張憲章（告訴人之兄
    弟）、廖益霖之本票向上訴人借款，甚至於八十三年十二月間，丁○○以需繳銀
    行貸款利息為由，向上訴人調借資金七十萬元，上訴人尊其長輩身份，遂當晚親
    自送現金至其住處，並取回其所簽立本票以為憑證。但收受該本票（票號：一一
    二四七六，金額：七十萬元）時，當場發現其發票日未記載而到期日卻已記載當
    天日期，遂要求其蓋章更正，當時共同被告戊○○亦在場，並請丁○○上樓拿其
    印章給她，其即在該本票之發票日上更正後加蓋印章，上訴人並要戊○○背書。
    之後上訴人於八十四年二月十七日持該本票向台中地方法院聲請支付命令，俟其
    確定後，以之為執行名義，聲請執行告訴人所有台中市○○段五五二地號之土地
    。執行程序中，丁○○又聯絡上訴人，稱該筆土地又有新買主，請求上訴人將強
    制執行撤回，以求能賣得好價錢，上訴人聽信其言，即以聲請發給債權憑證之方
    式結束該執行程序，此事實皆有卷內證物以明之‧‧‧再查八十四年十二月間，
    丁○○聯絡上訴人，稱欲委託上訴人處理其與張憲章共有之台中市○○區○○段
    五五二地號之土地，雙方並曾簽有『委託銷售合約書』，後因該市場景氣低迷，
    土地金額過於龐大，致久久無法處理而作罷。據上所述，告訴人於偵卷第二十四
    頁、及第九十一頁供稱不認識上訴人，何以上訴人曾與其簽訂委託買賣土地契約
    書，並持有告訴人與第三人之買賣土地契約書影本，告訴人實以託詞，欲入上訴
    人莫須有罪名」等語（詳見上訴字第二四二七號卷第四六反面、四七頁正反面）
    。經查：
    (一)告訴人丁○○於八十五年告訴前（即八十三年間）即曾交付編號一一二四七六
      號本票予乙○○一節，此有丁○○簽發、到期日八十三年十二月十九日、票號
      一一二四七六號、金額七十萬元之本票一紙及桃園縣平鎮市戶政事務所八十三
      年十月十九日印鑑證明正本一件在卷可憑（詳地院證物袋）。且該張本票亦經
      戊○○背書其後，此有該本票可稽，並經戊○○於本院審理時經辯護人詰問時
      證稱：「（面額七十萬元的本票你為何會在背面背書？）我忘記了，但那是我
      寫的」、「（住所為何寫桃園？）那是我父親的戶籍地」等語屬實（詳見本院
      重上更(四)卷第八八、八九頁），足見確有該張本票之開立。而該本票上「出票
      人丁○○地址」與印鑑證明上「當事人丁○○現在住址」相同；本票上「丁○○印文」與印鑑證明上「丁○○印文」以肉眼觀察亦極為相似（即印文『萬章
      』二字的外框並未連續，所不同者只是前者印文的墨水比較多而已）；另參以
      該張本票上日期為12.亦與印鑑證明上日期10.19.相近，足見上開印鑑證明
      應係做票號一一二四七六號本票之證明。被告辯稱其與丁○○早已認識等語，
      顯非無據。次查：坐落台中市○○區○○段五五二地號土地為告訴人丁○○與
      張憲章所共有；被告曾於八十四年間聲請原審法院民事執行處前後二次對債務
      人張憲章、丁○○執行假扣押之程序，分別經台中市中興地政事務所於八十四
      年五月五日、八十四年五月十九日為假扣押查封登記在案，有土地登記簿謄本
      在卷可稽（詳見原審卷第四六至四九頁）。而依強制執行法第一百三十二條第
      一項規定：「假扣押或假處分之執行，應於假扣押或假處分之裁定送達同時或
      送達前為之」，亦即假扣押裁定係於執行同時或執行後會送達予債務人，則告
      訴人丁○○於八十五年七月二日具狀主張「按告訴人與被告等（柯進興等三人
      ）並不相識」等語，即屬不實。又查：丁○○於八十四年間，即曾委託乙○○
      銷售台中市○○區○○段五五二地號之土地，有柯進興與丁○○、張憲章之簽
      訂之「委託銷售合約書」、同意延長委託銷售期限至八十四年十二月二十三日
      止之「合意書」附卷可稽（詳見上訴審卷第九五、九六頁），此亦據證人即張
      憲章之子丙○○於本院更三審到庭證述屬實（詳見重上更(三)卷第一三六頁），
      益證被告與告訴人確早已相識之情。
    (二)告訴人指聲稱其未收到該本票裁定之送達一節：
      (1)經調閱相關民事聲請本票裁定事件卷宗查明各該本票裁定送達情形為：
        八十五年票字第二九五九號台中地院民事聲請事件卷相關資料（即附表編
          號十、十一之本票裁定）：該本票裁定於八十五年三月十二日送達台中市協
          和里協和北巷十五號，上蓋「己○○」印文並經載明「女兒代」（第五頁
          ）
        八十五年票字第二九六四號台中地院民事聲請事件卷相關資料（即附表編
          號九之本票裁定）：該本票裁定於八十五年三月十二日送達台中市協和里
          協和北巷十五號，上蓋「己○○」印文並經載明「女兒代」（第五頁）
        八十五年票字第二九六三號台中地院民事聲請事件卷相關資料（即附表編
          號七、八之本票裁定）：該本票裁定於八十五年三月十二日送達台中市協
          和里協和北巷十五號，上蓋「己○○」印文並經載明「女兒代」（第五頁
          ）（註：該裁定附表編號１、２票據號碼相同係誤植，該裁定附表編號２
          票據號碼經張明智聲請更正〈第十、十三頁〉且台中地院業於八十五年六
          月十一日予以更正〈第十六頁〉）
        八十五年票字第三三九六號台中地院民事聲請事件卷相關資料（即附表編
          號十二之本票裁定）：該本票裁定於八十五年四月六日送達台中市協和里協
          和北巷十五號，上蓋「張憲章」印文並經載明「兄代」（第六頁）
      (2)證人己○○於本院審理時到庭證稱：「（請提示台中地院八十五年二九五九
        、二九六三、二九六四裁定卷，裡面有你簽收的送達證書回證，有何意見《
        提示交自閱並告以要旨》）？印章不是我蓋的，因為八十五年三月時，我們
        都已經不住在我們的戶籍地了，是不是我堂哥他們代收之後，再交給我父親
        的，我不知道，因為我堂哥丙○○以前用我的名義在抽股票，所以他持有我
        的印章」、「（你的意思是你與你父親在八十五年當時都已經不住在那裡了
        嗎？）對，有些信件都是他們幫我們代轉的」、「（你的意思是你父親有授
        權他們代收信件？）對啊，傳統以來就是他們會幫我們代收信件之後再交給
        我們」、「（你堂哥用你的印章蓋代收信件之後你堂哥會將相關的信件交給
        收受送達人嗎？）會的」、「（上述三個信件裡面，受送達人是你父親，你
        堂哥收受之後會送給你爸爸是嗎？）是的，他一定會送給我爸爸」、「（所
        以你爸爸一定會收到該份信件是嗎？）是的，我爸爸一定會收到」等語（詳
        見重上更(四)卷第九一～九三頁）等語。再傳喚證人丙○○到庭證稱：「（請
        庭上提示八十五年訴字第二九五九、二九六三、二九六四號卷內的送達證書
        ，送達證書收受送達欄己○○的印章是否你蓋用的？《提示交自閱並告以要
        旨》）當時己○○與他的父親都搬到外面去，所以所有信件的印章都是我持
        他們的印章代蓋代收的、「（你收受了法院的文書之後，你是否會轉交給丁○○？）我在當天或第二天就會轉交給丁○○」、「（丁○○本人有無交印
        章給你幫他收受文書？）沒有」、「（你確定只要你收受的文書都有轉交給
        丁○○嗎？）是的」等語（詳見本院九十三年六月十七日審判筆錄）。並經
        當庭命證人丙○○書寫「代」、「兒」、「女」「女兒代」等字多遍，觀其
        字跡，筆順均極自然，且與上開本票裁定送達證書所載「女兒代」等字跡神
        似，堪認確係由證人丙○○以己○○留存該處之印章收受該等法院裁定正本
        後所書寫。證人己○○既證稱丙○○所收受之文件均會轉交給收信人；證人
        丙○○亦明確證稱有將該等裁定正本轉交給其丁○○等語明確，足見告訴人
        稱其未收到該等裁定之送達，應與事實不合。
  四本案原審同案被告戊○○所為不利於被告乙○○之供證內容，依前所述，尚難遽
    採而為不利於被告乙○○之認定。而告訴人丁○○所稱其與被告並不相識、未收
    受各該本票裁定之各項指陳，又與事實不合，則其指訴被告乙○○偽造有價證券
    ，是否可信，即足滋疑！況依前述，證人丙○○於收受各該裁定正本後即交告訴
    人收受，茍被告確有偽造告訴人名義之本票，告訴人又與被告並不相識，且各該
    本票之金額甚鉅，依理應立即對被告提出偽造有價證券之告訴，然其竟遲至八十
    五年七月二日始具狀提出本件告訴（收狀日期八十五年七月四日），在時間上亦
    有不合常理之處。而本案檢察官起訴時僅起訴被告乙○○共同偽造如附表編號一
    至六等六張本票；然被告乙○○於原審審理時並不避諱而供稱伊同時拿到的本票
    有十二張，並提出原審法院（詳見原審卷第九一頁、證物袋），若被告有共同偽
    造告訴人名義之本票，又何須如此自曝其短！且該十二張本票上之到期日係以日
    期章戳所加蓋，並無鑑定字跡之問題，若被告確有參與偽造該等十二張本票之犯
    意與行為，僅單純否認亦無從鑑定該到期日係何人之字跡，然被告自偵查起始終
    坦稱該到期日係伊蓋上去的，亦見被告為辨明真相未為任何掩飾之態度。又上開
    本票上之丁○○印文係何人所加蓋？戊○○雖始終否認係其所加蓋，然戊○○於
    偵查、原審及本院歷審亦未曾指陳係被告偽刻印章後加蓋；而本案又牽扯實際向
    被告乙○○借款之人張成鑽，因張成鑽於八十五年十二月十八日出境後未再入境
    ，致未能傳喚張成鑽到庭訊問關於本票簽發之過程如何？其有無參與部分行為等
    情？（註：戊○○雖於本院審理時到庭證稱本票上之丁○○印章是其哥哥張成鑽
    所蓋的〈詳見本院重上更(四)卷第九○頁〉，然戊○○於本審之前始終未曾有如此
    之供述內容，又未能傳喚張成鑽到庭訊明其情，本院對戊○○此部份證述內容採
    保留看法）；然終不能因戊○○否認有此部份蓋印之行為，又未能傳喚證人張成
    鑽到庭究明其情，即將此不明確之後果歸由被告乙○○承擔！認係被告乙○○偽
    刻丁○○印章並自行加蓋在十二張本票上，而共同偽造本票。又如附表所示十二
    張本票上之丁○○印文（歸為第１類至類）與前開一一二四七六號本票丁○○
    印文（第類）、印鑑證明上之丁○○印文（第類），經送請法務部調查局鑑
    定結果，認：「１類、２類、３類、４類、５類、６類、７類、８類、９類、１０
    類、類、類、印文分別與類、類印文一一比對結果，印紋特徵均不符」
    ，雖有法務部調查局鑑定通知書九十年一月十二日（九十）陸（二）字第九○○○三一○五號鑑定通知書在卷可參（重上更(一)字第一五一號卷第卅六頁），然此
    僅係就各該印文存在之客觀狀態所為之鑑定結果，亦無從據此而認附表所示十二
    張本票上之丁○○印文係被告偽刻其印章所加蓋者。至被告事後填寫本票到期日
    一節，被告辯稱係張成鑽請其填寫上去的等語，雖亦無從向張成鑽查證；然被告
    於收受該十二張本票時，本票上雖未記載到期日；然本票未載到期日，視為見票
    即付，票據法第一百二十條第二項定有明文。被告收受之票據既屬已經簽發完成
    之票據，未載到期日之效果又經法律擬制，復未能證明被告有教唆並共同偽造有
    價證券之犯意，自不能認為被告嗣後填寫本票到期日即為分擔部分偽造本票之行
    為。此外，復查無其他積極明確之證據足以證明被告乙○○有公訴人所指之教唆
    並共同偽造有價證券之犯行，不能證明被告犯罪。原審疏未詳查，細心勾稽，遽
    對被告論罪科刑，自有未當；被告上訴意旨否認犯罪，指摘原判決不當，為有理
    由，自應由本院將原判決撤銷改判，並以不能證明被告犯罪，而為被告無罪之諭
    知。
據上論結，應依刑事訴訟法第三百六十九條第一項前段、第三百六十四條、第三百零
一條第一項，判決如主文。
本案經檢察官甲○○到庭執行職務。
中      華      民      國      九十三      年      六    月    三十    日
                                   臺灣高等法院臺中分院刑事第四庭
                                         審判長法  官  洪  耀  宗
                                               法  官  劉  登  俊
            法　官  江  德  千
右正本證明與原本無異。
檢察官得上訴。
如不服本判決應於收受送達後十日內向本院提出上訴書狀，其未敘述上訴之理由者並
得於提起上訴後十日內向本院補提理由書（均須按他造當事人之人數附繕本）。
                                               書記官  吳　麗　琴
中     華     民     國     九十三     年      六      月     三十      日
                                                              　　　　　Ｆ
【附表】
┌─┬───┬────┬───┬──────┐
│編│發票日│票面金額│到期日│本 票 號 碼 │
│號│      │(新台幣)│      │            │
├─┼───┼────┼───┼──────┤
│一│12.│五百萬元│3.2.│三三九六七六│
├─┼───┼────┼───┼──────┤
│二│3.5.│五百萬元│2.│三三九六八四│
├─┼───┼────┼───┼──────┤
│三│11.10.│四百萬元│3.2.│三三九六八○│
├─┼───┼────┼───┼──────┤
│四│5.5.│四百萬元│3.2.│三三九六八六│
├─┼───┼────┼───┼──────┤
│五│10.2.│四百萬元│3.1.│三三九六八一│
├─┼───┼────┼───┼──────┤
│六│2.20.│四百萬元│3.1.│三三九六八三│
├─┼───┼────┼───┼──────┤
│七│3.│三百萬元│2.│三三九六八五│
├─┼───┼────┼───┼──────┤
│八│9.15.│三百萬元│2.│三三九六七九│
├─┼───┼────┼───┼──────┤
│九│8.│四百萬元│2.│三三九六八八│
├─┼───┼────┼───┼──────┤
│十│11.10.│五百萬元│2.│三三九六八九│
├─┼───┼────┼───┼──────┤
│十一│7.15.│五百萬元│2.│三三九六八七│
├─┼───┼────┼───┼──────┤
│十二│9.15.│五百萬元│3.4.│三三九六八二│
└─┴───┴────┴───┴──────┘
 【其中編號二之到期日，起訴書誤載為2.6.】
                                                              　　　Ｆ
